【裁判字號】    98,台上,4044
【裁判日期】    980716
【裁判案由】    偽造文書
【裁判全文】
最高法院刑事判決            九十八年度台上字第四０四四號
上  訴  人  甲○○
選任辯護人  許明德律師
            鄭勝智律師
上  訴  人  乙○○
選任辯護人  戴國石律師
上列上訴人等因偽造文書案件，不服台灣高等法院高雄分院中華
民國九十八年三月十七日第二審更審判決（九十八年度上更(二)字
第八號，起訴案號：台灣高雄地方法院檢察署八十八年度偵字第
二六五八一號、第二九八一五號），提起上訴，本院判決如下：
    主  文
原判決關於甲○○部分撤銷，發回台灣高等法院高雄分院。
其他上訴駁回。
    理  由
一、撤銷部分（即甲○○部分）：
本件原判決認定，上訴人甲○○為高雄縣政府建設局建築管理課
課長，主管高雄縣轄內各棄土場或土資場之申設、啟用、土石方
入場數量申報及容量管制、統計業務等事宜，為公務員。竟基於
公務員登載不實、行使公務員登載不實文書等概括之犯意，對於
該課雇員乙○○所為如原判決事實欄所載「棄土場」與「土資場
」之簽辦公文書，明知登載不實，卻未予糾正，仍均簽名認可，
呈核而持以行使等情，因而撤銷第一審關於甲○○部分諭知無罪
之判決，改判論處甲○○刑法第二百十六條、第二百十三條行使
公務員登載不實事項於公文書罪刑（依刑法修正前之連續犯論擬
），並諭知緩刑之判決，固非無見。
惟查犯罪事實應依證據認定之，有罪之判決書應於理由內記載認
定犯罪事實所憑之證據及其認定之理由，刑事訴訟法第一百五十
四條、第三百十條第一款定有明文，而此所謂之證據，乃指實際
上存在於案卷內且經合法調查者之證據而言。又刑法第二百十三
條之不實登載公文書罪，係以公務員明知為不實之事項登載於其
所掌公文書為構成要件，即對於登載不實之事項須出於直接故意
為前提，若僅由於間接故意或過失，或僅係辦理不當，其不實之
登載，縱應負行政上責任，仍難以該條之罪相繩。稽之原判決事
實欄所載各項犯罪事實，除其中民國八十七年十一月十九日，甲
○○有與上訴人乙○○至陸成有限公司（下稱陸成公司）設置之
梓義棄土場址會勘，嗣於翌日在乙○○簽辦不實登載之公文書上
，用印認可、呈核，並於同年月二十六日以高雄縣政府名義發函
而持以行使之事實部分（下稱本件首次犯行），甲○○因躬親參
與會勘，可認甲○○具備直接故意之要件外，對於乙○○其餘簽
辦如原判決所載之公文書（下稱本件其餘犯行），所登載事項是
否不實，亦即原棄土場部分，原於法不合之情況有無改善？土資
場部分，現場狀況是否符合申請設置土資場之條件？是否通過初
審？能否進行複審？甲○○並未參與會勘，原判決對於甲○○明
知以上各情之事實，並未具體敘述憑以認定之證據，自有認定事
實不憑證據之違法。核其所憑：「嗣後核辦之公文書，距會勘僅
隔一周餘至二月餘，現場超量堆積棄土情形，應無改變」等語，
即遽予認定「甲○○對之（乙○○之不實登載）未加以糾正，仍
用印認可，呈核而持以行使」，尚屬推測之詞，要難謂有實據。
從而，原判決遽論甲○○對於本件其餘犯行部分，自有理由不備
之違背法令。上訴意旨指摘原判決不當，非全無理由，應認原判
決關於本件其餘犯行部分，仍有撤銷發回更審之原因。又案經發
回，原判決既認本件其餘犯行部分與首次犯行兩部分屬刑法修正
前之連續犯關係，為裁判上一罪；又原判決不另諭知甲○○無罪
部分（即被訴修正前貪污治罪條例第六條第一項第四款圖利罪部
分）與判罪部分，其基礎事實相同，本於審判不可分原則，均應
併予發回。
二、駁回部分（即乙○○部分）：
按刑事訴訟法第三百七十七條規定，上訴於第三審法院，非以判
決違背法令為理由，不得為之。是提起第三審上訴，應以原判決
違背法令為理由，係屬法定要件。如果上訴理由書狀並未依據卷
內訴訟資料，具體指摘原判決不適用何種法則或如何適用不當，
或所指摘原判決違法情事，顯與法律規定得為第三審上訴理由之
違法情形，不相適合時，均應認其上訴為違背法律上之程式，予
以駁回。本件原判決認定，上訴人乙○○為高雄縣政府建設局建
築管理課雇員，主管高雄縣轄內各棄土場（依據台灣省營建工程
廢土棄置場設置要點，八十年七月二十五日頒布，八十七年二月
五日停止適用）或土資場（依據台灣省營建工程剩餘土石方處理
及資源堆置場設置管理要點，八十七年二月五日頒布）之申設、
啟用、土石方入場數量申報及容量管制、統計業務等事宜，為公
務員。竟有如原判決事實欄所載，明知不實之事項，登載於職務
上所掌之公文書並予行使，足生損害於高雄縣政府對於棄土場、
土資場審核、管理之正確性等情。其綜合全案卷證資料，認乙○
○有本件犯行，已詳敘所憑之證據與認定之理由，且就乙○○否
認犯罪之所辯，認不足採信，於理由內予以指駁、說明，因而撤
銷第一審關於乙○○部分諭知無罪之判決，改判依修正前刑法連
續犯規定論處乙○○連續行使公務員登載不實文書罪刑（併宣告
緩刑三年）之判決。從形式上觀察，並無足以影響判決結果之違
法情形存在。乙○○上訴意旨以，公訴人對於原判決事實欄(一)關
於棄土場部分之3、4部分，即乙○○以函稿不實登載「陸成公司
梓義棄土場剩餘容量為3,230.5 立方公尺」及不實登載「陸成公
司之棄土場剩餘容量為2,791 立方公尺」暨行使此等登載不實事
項公文書之事實，並未起訴。原審逕以連續犯論擬，於法不合云
云。惟查檢察官就被告之全部犯罪事實以實質上或裁判上一罪起
訴者，因其刑罰權單一，在審判上為一不可分割之單一訴訟客體
，法院自應就全部犯罪事實予以合一審判，此乃刑事訴訟法第二
百六十七條明定之公訴不可分原則。本件原審既認乙○○所為原
判決事實欄所載各次登載不實公文書及行使登載不實公文書犯行
係構成刑法修正前之連續犯，為裁判上一罪，基於公訴不可分原
則，予以合一審判，於法並無不合。乙○○上訴意旨再以，刑法
上行使偽造文書或登載不實文書罪，係以行為人本於該文書之內
容有所主張，始克成立。其所為本件公文書之簽辦，僅屬機關內
部職務上之層轉行為而已，與行為人持用該不實之文書而就文書
內容有所主張，迥不相同。其將會勘紀錄、高雄市工務局函報之
傾土數量等事實，簽請縣長核示，尚非可認係就文書內容之主張
，不能論以行使登載不實公文書罪云云。惟查所謂行使登載不實
之公文書，乃依文書之用法予以使用之意，若行為人已將該文書
提出，且達於他方可得瞭解之狀態者，則不得謂非行使之既遂。
本件乙○○所簽辦之登載不實公文書，既已依公文程序呈核並製
函發送，其已達到主張文書內容之程度，應無疑義，原判決論以
行使登載不實公文書罪，並無違誤。乙○○上訴意旨再以，乙○
○於八十七年十一月十九日會勘棄土場後，會勘紀錄所載：「一
、經現場勘查發現棄土作業與原申請計劃書內容不符，且未依規
定設立告示牌及圍籬，應立即改善。二、於改善完成前應暫停使
用，俟改善完成後再繼續使用。三、現況如附相片」，已指出棄
土場之缺失，並無不實。且棄土場係由梓官鄉公所審查准予啟用
者，主管機關應為梓官鄉公所，乙○○所屬之高雄縣政府對之僅
有行政上指導之權限而已，並無准否設置之決定權，既未測量棄
土場之實際容量，無從知悉其實際容量，況會勘結果已以照片顯
示棄土情形，無明知不實而登載可言云云。惟查刑法第二百十六
條、第二百十三條行使公務員登載不實文書罪，並不以文書所登
載之事實全部不實，為成立要件，其中部分不實，足以生損害於
公眾或他人，亦足以構成犯罪。且此犯罪之成立，僅以文書內容
登載不實，即告成立，不以不實登載之人對於文書內容兼有決定
權為限。本件原判決認定乙○○於勘查現場後，於簽辦公文書上
，規避較重大違規情形，登載較輕微缺失替代等情，已詳敘其判
斷之理由，上訴意旨重為事實之爭辯，核非上訴第三審之適法理
由。又乙○○為高雄縣政府建設局建築管理課雇員，主管高雄縣
轄內各棄土場或土資場之申設、啟用、土石方入場數量申報及容
量管制、統計業務等事宜，已如前述。目測棄土場之容量乃職務
上之專業，其目測能力絕非一般人所得比擬，上訴意旨所為未測
量、不知悉實際容量云云，不符經驗法則及論理法則。乙○○上
訴意旨又以，本件棄土場係八十六年間，依「台灣省營建工程廢
土棄置場設置要點」設置，八十七年二月十六日另實施「台灣省
營建工程剩餘土石方處理及資源堆置場設置管理要點」，前者僅
為收受廢棄土而設，後者除「填埋處理」之外，增加回收等功能
，係為資源再利用而設，兩者規定不同，亦有不同之管理，原棄
土場之容量如何，即與土資場無關。而土資場之設置，不論初審
或複審，皆應經會同審查，就土資場設置之可行性進行審核，並
無堆土高於附近地面即不得設置之規定。從而，會勘紀錄未登載
原棄土場之棄土過高或超過容量之事實，並無礙於審查。原判決
置此項乙○○之答辯於不顧，亦有違法云云。惟查刑法第二百十
六條、第二百十三條行使公務員登載不實文書罪，祇須明知公文
書登載不實而行使，足生損害於公眾或他人，犯罪即已成立，至
於登載不實或行使登載不實公文書之結果如何，是否達到犯罪之
實際上目的，則在所不問。上訴意旨所指本件公文書之登載不實
或行使登載不實公文書之結果問題，核不影響乙○○本件犯罪之
成立。綜上所述，上訴意旨置原判決理由已明白論斷之事項於不
顧，泛詞指摘，對於原審採證、認事之職權行使，究竟如何違背
法令，並未依據卷內訴訟資料為具體之指摘，仍執陳詞，否認犯
罪，為單純之事實上爭執，並徒憑己見，漫指原判決違背法令，
均非適法之第三審上訴理由。應認其上訴違背法律上之程式，予
以駁回。
據上論結，應依刑事訴訟法第三百九十五條前段、第三百九十七
條、第四百零一條，判決如主文。
中    華    民    國  九十八  年    七    月   十六   日
                      最高法院刑事第五庭
                          審判長法官  陳  正  庸
                                法官  賴  忠  星
                                法官  林  秀  夫
                                法官  宋      祺
                                法官  陳  祐  治
      本件正本證明與原本無異
                                      書  記  官
中    華    民    國  九十八  年    七    月  二十四  日
                                                      K


司法院資訊處製作；財團法人民間司法改革基金會備份。
